---
title: "Análise sobre espécies de flor íris"
output: 
  flexdashboard::flex_dashboard:
    theme: sandstone
    source_code: embed
runtime: shiny
---

```{r setup, include=FALSE}
knitr::opts_chunk$set(echo = TRUE)
require(tidyverse)
require(highcharter)
require(knitr)
library(agricolae)
library(PMCMR)

# Preparando o banco iris.data
dados <- read.table("iris.data",sep=",")
# renomeando variáveis
colnames(dados) <- c("sepal_length","sepal_width","petal_length","petal_width","species") 
dados$species <- gsub("Iris-", "", dados$species) #retirando o prefixo "Iris-" das classes por simplicidade

#criando uma tabela com apenas as medidas de comprimento
tabela_comprimentos <- select(dados,sepal_length,petal_length,species) 
#criando uma tabela com apenas as medidas de largura
tabela_larguras <- select(dados,sepal_width,petal_width,species)
colnames(tabela_comprimentos) <- c("sepal","petal","species") #renomeando as colunas
colnames(tabela_larguras) <- c("sepal","petal","species")
tabela_comprimentos$med <- "Comprimento" #criando uma variável com o tipo da medida
tabela_larguras$med <- "Largura"
dados_por_medida <- rbind(tabela_comprimentos,tabela_larguras) #criando um novo banco com as tabelas

# criando um dataframe com uma nova variável que classifica se a observação pertence à uma pétala ou uma sépala
dados_petalas <- select(dados_por_medida,species,med) # criando o df para as pétalas
dados_petalas$valor <- dados_por_medida$petal
dados_petalas$parte <- "petal"

dados_sepalas <- select(dados_por_medida,species,med) #criando o df para as sépalas
dados_sepalas$valor <- dados_por_medida$sepal
dados_sepalas$parte <- "sepal"
# juntando os dois df anteriores em um df com as observações classificadas por parte da flor
dados_por_parte <- rbind(dados_petalas,dados_sepalas)

paleta <- c("#00AFBB", "#E7B800", "#FC4E07")
# labels para os títulos dos gráficos
label_med_resumo <- c("media"="Média","var"="Variância","mediana"="Mediana")
label_parte <- c('petal'='pétalas','sepal'='sépalas')
```

Dashboard
===========

Column {.sidebar data-width=400}
-----------------------------------------------------------------------

<div style="margin-bottom:15px;">
</div>

#### **Análise exploratória dos dados**

<div style="margin-bottom:15px;">
</div>

<div style="text-align: justify">
A análise visual sugere diferença entre o tamanho da espécie *setosa* e das demais, principalmente com relação à pétala,
enquanto as espécies *versicolor* e *virginica* tem tamanhos mais próximos entre si, mas tanto a média quanto a mediana da *virginica* superam as da *versicolor* em todas as medidas.

<div style="margin-bottom:15px;">
</div>

Na aba **"Análise e resultados"** é apresentada uma análise estatística para verificar se existe diferença entre os tamanhos das sépalas e das pétalas das três espécies de íris observadas.
</div>


Row {.tabset}
---

### Boxplot

```{r, echo = FALSE}
radioButtons('parte', "Parte da flor:", 
            choices =c("Sépala"='sepal',"Pétala"='petal'),selected='sepal', inline=TRUE)

renderHighchart({
  
  # filtrando o df para conter apenas as observações com a parte da flor que o usuário selecionou
  dados_filtrados <- filter(dados_por_parte,parte==input$parte) 
  
  hcboxplot(x = dados_filtrados$valor,  var2=dados_filtrados$species, var=dados_filtrados$med, outliers = F) %>%
  hc_plotOptions(boxplot = list(tooltip=list(headerFormat="",
                                             pointFormat='<b>{series.name}</b> <br>
                                                          Máximo: <b>{point.high}<br>
                                                          Terceiro quartil: <b>{point.q3}<br>
                                                          Mediana: <b>{point.median}<br>
                                                          Primeiro quartil: <b>{point.q1}<br>
                                                          Mínimo: <b>{point.low}<br>'),
                                             fillColor=paleta)) %>%
  hc_colors(paleta) %>%
  hc_title(text=paste("Distribuição das medidas das",label_parte[[input$parte]])) %>%
  hc_yAxis(title = list(text = "valor (em cm)"))
  
})
```

### Gráfico de barras

```{r echo = FALSE}
radioButtons('parte_barra', "Parte da flor:", 
            choices =c("Sépala"='sepal',"Pétala"='petal'),selected='sepal', inline=TRUE)

selectInput('med_resumo', "Medida resumo:", 
            choices = c("Média"='media',"Variância"='var',"Mediana"='mediana'),selected='Média')


renderHighchart({

  # criando um novo df com as medidas resumos, em que as os valores podem ser classificados quanto à
  # medida resumo, medida (largura ou comprimento), à parte da flor e à espécie da flor
  
  dados_por_grupo <- dados %>% group_by(species) # agrupando por espécie
  
  # usando summarise para calcular as medidas e armazená-las em df's com as classificações citadas acima
  sepal_comprimento <- summarise(dados_por_grupo,parte="sepal",med='Comprimento',valor=mean(sepal_length))
  sepal_largura <- summarise(dados_por_grupo,parte="sepal",med='Largura',valor=mean(sepal_width))
  petal_comprimento <- summarise(dados_por_grupo,parte="petal",med='Comprimento',valor=mean(petal_length))
  petal_largura <- summarise(dados_por_grupo,parte="petal",med='Largura',valor=mean(petal_width))
  # criando um df com os df's acima e adicionando a variável referente à medida resumo 
  tabela_medias <- rbind(sepal_comprimento,sepal_largura,petal_comprimento,petal_largura)
  tabela_medias <- cbind(tabela_medias,med_resumo='media')

  sepal_comprimento <- summarise(dados_por_grupo,parte="sepal",med='Comprimento',valor=var(sepal_length))
  sepal_largura <- summarise(dados_por_grupo,parte="sepal",med='Largura',valor=var(sepal_width))
  petal_comprimento <- summarise(dados_por_grupo,parte="petal",med='Comprimento',valor=var(petal_length))
  petal_largura <- summarise(dados_por_grupo,parte="petal",med='Largura',valor=var(petal_width))
  tabela_variancias <- rbind(sepal_comprimento,sepal_largura,petal_comprimento,petal_largura)
  tabela_variancias <- cbind(tabela_variancias,med_resumo='var')

  sepal_comprimento <- summarise(dados_por_grupo,parte="sepal",med='Comprimento',valor=median(sepal_length))
  sepal_largura <- summarise(dados_por_grupo,parte="sepal",med='Largura',valor=median(sepal_width))
  petal_comprimento <- summarise(dados_por_grupo,parte="petal",med='Comprimento',valor=median(petal_length))
  petal_largura <- summarise(dados_por_grupo,parte="petal",med='Largura',valor=median(petal_width))
  tabela_medianas <- rbind(sepal_comprimento,sepal_largura,petal_comprimento,petal_largura)
  tabela_medianas <- cbind(tabela_medianas,med_resumo='mediana')

  # juntando os 3 df's criados acima para criar o df com todas as medidas resumo
  dados_med_resumo <- rbind(tabela_medias,tabela_variancias,tabela_medianas)
  
  # filtrando o banco para conter apenas a parte da flor e a medida resumo que o usuário selecionou
  dados_med_resumo <- filter(dados_med_resumo,parte==input$parte_barra,med_resumo==input$med_resumo)

  dados_med_resumo %>% 
    hchart('bar',hcaes(group = 'species', y = 'valor', x = 'med'))%>%
    hc_colors(paleta) %>%
    hc_chart(backgroundColor = "white") %>%
    hc_title(text=paste(label_med_resumo[[input$med_resumo]],"das medidas das",label_parte[[input$parte]])) %>%
    hc_yAxis(title = list(text = "valor (em cm)"))%>%
    hc_xAxis(title = list(text = "")) %>%
    hc_plotOptions(series=list(showInLegend=T))%>%
    hc_tooltip(headerFormat = "",
               pointFormat='<b>{series.name}</b><br>
                          Medida:<b>{point.valor:.1f}')
  
})
```


Row {data-width=675}
----------------

### Scatterplot para medidas das sépalas

```{r echo=FALSE}

dados %>% 
  hchart('scatter', hcaes(x = sepal_length, y = sepal_width, 
                          group =species)) %>%
  hc_colors(paleta)%>%
  hc_title(text=paste("Comprimento versus largura das sépalas")) %>%
  hc_xAxis(title = list(text = "comprimento (em cm)")) %>%
  hc_yAxis(title=list(text="largura (em cm)")) %>%
  hc_legend(align = "right", verticalAlign = "top",
                      layout = "vertical", x = 0, y = 100)%>%
  hc_tooltip(crosshairs = TRUE, headerFormat = "",shared = TRUE,
             pointFormat='<b>{series.name}</b><br>
                          Comprimento: <b>{point.petal_length} </b> <br>
                          Largura: <b>{point.petal_width}')

```

### Scatterplot para medidas das pétalas

```{r, echo=FALSE}

dados %>% 
  
  hchart('scatter', hcaes(x = petal_length, y = petal_width, group = species)) %>%
  hc_colors(paleta)%>%
  hc_title(text=paste("Comprimento versus largura das pétalas")) %>%
  hc_xAxis(title = list(text = "comprimento (em cm)")) %>%
  hc_yAxis(title=list(text="largura (em cm)"))%>%
  hc_legend(align = "right", verticalAlign = "top",
                      layout = "vertical", x = 0, y = 100) %>%
  hc_tooltip(crosshairs = TRUE, headerFormat = "",shared = TRUE,
             pointFormat='<b>{series.name}</b><br>
                          Comprimento: <b>{point.petal_length} </b> <br>
                          Largura: <b>{point.petal_width}')

```



Análise e resultados
===========

Column {.sidebar data-width=400}
-----------------------------------------------------------------------

<div style="margin-bottom:15px;">
</div>

#### **Análise estatística**

<div style="text-align: justify">
Para avaliar se existem diferenças entre o tamanho (comprimento e largura) das sépalas e das pétalas das três espécies de flor íris, é adequado realizar um teste de hipóteses de **comparação de médias**. O primeiro passo foi verificar se as medidas observadas nas amostras seguiam uma distribuição Normal, para avaliar se deveria ser utilizado um teste paramétrico ou um não-paramétrico. Para verificar quais pares de médias (pares de espécies) diferiam entre si, quando verificada a diferença entre pelo menos um par de médias, foram utilizados testes de comparações múltiplas 

Todos os testes foram feitos considerando um **nível de significância de 5%**. Ao lado são apresentados em detalhe os testes utilizados, suas hipóteses, seus respectivos valores-p e suas conclusões.

<div style="margin-bottom:50px;">
</div>

#### **Resultados**

Para todas as medidas observadas, foram estatísticamente significativas as diferenças entre os grupos. Em outras palavras, há evidência amostral suficiente para afirmarmos que, com respeito a comprimento e largura, **os tamanhos das sépalas e das pétalas de flores íris das espécies *setosa*, *versicolor* e *virginica* são diferentes.**

</div>

Row {.tabset}
-----------------------------------------------------------------------

### Testes de Normalidade

```{r, echo=FALSE}
dados_setosa <- dados %>% filter(species=="setosa")
dados_virginica <- dados %>% filter(species=="virginica")
dados_versicolor <- dados %>% filter(species=="versicolor")

# verificando normalidade das amostras de sepal_length
pvalues_sw <- rbind(c("Comprimento da sépala",
                round(c(shapiro.test(dados_setosa$sepal_length)$p.value,
                      shapiro.test(dados_virginica$sepal_length)$p.value,
                      shapiro.test(dados_versicolor$sepal_length)$p.value),3)),
                c("Largura da sépala",
                round(c(shapiro.test(dados_setosa$sepal_width)$p.value,
                      shapiro.test(dados_virginica$sepal_width)$p.value,
                      shapiro.test(dados_versicolor$sepal_width)$p.value),3)),
                c("Comprimento da pétala",
                round(c(shapiro.test(dados_setosa$petal_length)$p.value,
                      shapiro.test(dados_virginica$petal_length)$p.value,
                      shapiro.test(dados_versicolor$petal_length)$p.value),3)),
                c("Largura da pétala",
                round(c(shapiro.test(dados_setosa$petal_width)$p.value,
                      shapiro.test(dados_virginica$petal_width)$p.value,
                      shapiro.test(dados_versicolor$petal_width)$p.value),3)))

kable(pvalues_sw,rrow.names=TRUE,col.names=c("Medida","setosa","virginica","versicolor"),
      caption = "Tabela 1: Valores-p para os testes de Shapiro-Wilk")

```

<div style="text-align: justify">
Primeiramente verificou-se a normalidade de cada uma das amostras. Para isso, foi utilizado o teste de normalidade de **Shapiro-Wilk** para testar a hipótese nula de que os dados são normalmente distribuídos. Na Tabela 1 acima são apresentados os valores-p obtidos em cada um dos testes. 

Concluímos que, para as amostras das medidas "comprimento da sépala", "largura da sépala" e "comprimento da pétala", os três grupos de espécies **são normalmente distribuídos**, pois seus valores-p excedem o nível de signficância estabelecido. Para estas três medidas, pode-se utilizar a Análise de Variâncias para testar a igualdade das médias.

Já para a medida "largura da pétala", os valores-p para as espécies *setosa* e *versicolor* são inferiores ao nível de significância, evidenciando que estas amostras **não seguem uma distribuição normal**. Assim, para esta amostra é apropriado o uso de um teste não-paramétrico para testar a igualdade das médias.
</div>

### Testes para as médias

```{r echo=FALSE}
mod1 <- lm(sepal_length~species,data=dados)
mod2 <- lm(sepal_width~species,data=dados)
mod3 <- lm(petal_length~species,data=dados)

pvalues_anova <- cbind(round(anova(mod1)[1,5],3),round(anova(mod2)[1,5],3),round(anova(mod3)[1,5],3))

kable(pvalues_anova,rrow.names=TRUE,col.names=c("Comprimento da sépala","Largura da sépala","Comprimento da pétala"),align = "ccc",caption = "Tabela 2.1: Valores-p para as Análises de Variância")
```

<div style="text-align: justify">
Para os grupos de amostras com distribuição Normal, foi utilizada a **Análise de Variâncias** para testar a hipótese nula de igualdade das médias das três espécies, em cada uma das medidas. Na Tabela 2.1 são apresentados os valores-p obtidos nas ANOVA's para cada uma das três medidas. Concluímos que **existe diferença entre pelo menos um par de médias** em cada uma das medidas, uma vez que os valores-p encontrados foram pequenos.
</div>

<div style="margin-bottom:50px;">
</div>

```{r echo=FALSE}
pvalues_kw <- cbind(round(kruskal.test(petal_width~species,data=dados)$p.value,3))

kable(pvalues_kw,rrow.names=TRUE,col.names=c("Largura da pétala"),align = "c",caption = "Tabela 2.2: Valor-p para o teste de Kruskal-Wallis")
```

<div style="text-align: justify">
Para a medida "largura da pétala" foi utilizado o teste não-paramétrico **Kruskal-Wallis** para testar a hipótese nula de igualdade das médias das três espécies. De acordo com o valor-p apresentado na Tabela 2.2 concluímos que **existe diferença entre pelo menos um par de médias**, já que o valor-p obtido neste teste foi pequeno.
</div>


### Testes de comparações múltiplas

```{r echo=FALSE}
tuckey1 <- HSD.test(mod1, "species",group=FALSE)
tuckey2 <- HSD.test(mod2, "species",group=FALSE)
tuckey3 <- HSD.test(mod3, "species",group=FALSE)
pvalues_tuckey <- cbind(c("Comprimento da sépala","Largura da sépala","Comprimento da pétala"),
                        rbind(tuckey1$comparison[,2],tuckey2$comparison[,2],tuckey3$comparison[,2]))
kable(pvalues_tuckey, rrow.names=TRUE,col.names = c("Medida","setosa - versicolor","setosa - virginica","versicolor-virginica"),
      align = "lccc", caption = "Tabela 3.1: Valores-p para o teste de Tuckey")
```

<div style="text-align: justify">
Para descobrir entre quais espécies se encontram as diferenças de médias evidênciadas na ANOVA, foi utilizado o **teste de comparações múltiplas de Tuckey**. São apresentados na Tabela 3.1 os valores-p obtidos com este teste para cada uma das medidas. Como todos os valores-p são pequenos, concluímos que **existe diferença entre as três espécies** com relação ao comprimento e largura da sépala e comprimento da pétala.
</div>

<div style="margin-bottom:50px;">
</div>

```{r echo=FALSE}
# comparações múltiplas para petal_width
pvalues_neme <- round(posthoc.kruskal.nemenyi.test(dados$petal_width ~ factor(dados$species))$p.value,3)
kable(cbind("Largura da pétala",pvalues_neme[1,1], pvalues_neme[2,1],pvalues_neme[2,2]),
      rrow.names=TRUE,col.names = c("Medida", "setosa - versicolor","setosa - virginica","versicolor - virginica"),
      align="lccr",caption = "Tabela 3.2: Valores-p para o teste de Nemenyi")


```

<div style="text-align: justify">
Um correspondente não paramétrico para o teste de Tuckey é o **teste de comparações múltiplas de Nemenyi**. Os valores-p obtidos são apresentados na Tabela 3.2. Concluímos que **existe diferença entre as médias das três espécies** para a medida "largura da pétala".
</div>


Dados
============

Column {.sidebar data-width=400}
-----------------------------------------------------------------------


<div style="margin-bottom:15px;">
</div>

#### **Iris data set - Sobre os dados**

<div style="text-align: justify">
O banco de dados "Iris" foi criado pelo Estatístico Ronald Fisher como parte de seu artigo "The use of multiple measurements in taxonomic problems" publicado em 1936. O banco apresenta observações de 3 espécies de flor íris (*Iris setosa*, *Iris versicolor* e *Iris virginica*), contemplando as medidas (em centímetro) das sépalas e das pétalas. 

As variáveis são:

1. comprimento da sépala (em cm);
2. largura da sépala (em cm);
3. comprimento da pétala (em cm);
4. largura da pétala (em cm); e
5. a qual espécie pertencem as medidas.

</div>

<div style="margin-bottom:20px;">
</div>

```{r echo=F}

# input para o usuário escolher quais espécies ele quer ver na tabela
selectInput("especie","Espécie",choices=c("Todas","setosa","versicolor","virginica"),selected="Todas")

# input para a quantidade de linhas que o usuário deseja ver
sliderInput("n", "Número de linhas",min = 0, max = 150, value = 15)

# aqui faço o update do limite máximo do slider para que ele diminua de 150 para 50, caso o usuário deseje # visualizar apenas uma das espécies em vez de todas
observeEvent(input$especie,{
  
  if(input$especie!="Todas"){
    maximo <- 50
  } else {
    maximo <- 150
  }
  
  updateSliderInput(session, "n",
                    min=0,
                    max=maximo,
                    value=10,
                    step=1
  )

})
```

<div style="margin-bottom:25px;">
</div>

<font size="2">
Fonte: https://archive.ics.uci.edu/ml/datasets/iris
</font>


Column {data-width=350}
-----------------------------------------------------------------------

### Banco de dados {data-width=400}


```{r echo=F}

renderTable({
  
  # usando o if else para filtrar o df por espécie (ou não)
  if(input$especie=="Todas"){
    dados_head <- dados 
  } 
  else {
    dados_head <- filter(dados,species==input$especie)
  }
  
  # usando o head() para mostrar apenas o número de linhas definido pelo usuário
  head(dados_head,as.numeric(input$n))

})

```